【裁判字號】    99,訴,726
【裁判日期】    991231
【裁判案由】    請求減少價金等
【裁判全文】
臺灣臺南地方法院民事判決               99年度訴字第726號
原      告  謝文傑   住台南市.
訴訟代理人  黃淑芬律師
            王進勝律師
            李汶哲律師
被      告  安泰開發建設有限公司
兼上一被告
法定代理人  翁儷文
共      同
訴訟代理人  洪梅芬律師
            涂欣成律師
            呂蘭蓉律師
被      告  郭淑雅
上列當事人間請求減少價金等事件，經本院於民國99年12月23日
言詞辯論終結，判決如下：
    主      文
被告應共同給付原告新臺幣貳拾捌萬貳仟元，及自民國九十九年
六月九日起至清償日止，按年息百分之五計算之利息。
原告其餘之訴駁回。
訴訟費用由被告負擔五分之一，餘由原告負擔。
本判決第一項得假執行。
原告其餘假執行之聲請駁回。
    事實及理由
壹、程序事項：
    本件被告郭淑雅受合法通知，無正當理由未於言詞辯論期日
    到場，核無民事訴訟法第386 條所列各款情形，爰依原告之
    聲請，由其一造辯論而為判決。
貳、實體事項：
一、本件原告起訴主張：
  (一)緣原告於民國（下同）98年12月17日，以總價新臺幣（下同
    ）705 萬元向被告安泰開發建設有限公司購買門牌號碼台南
    市○區○○路317巷59弄1號建物，及向被告翁儷文、郭淑雅
    購買建物坐落土地台南市區1519－12號土地，向被告翁儷文
    購買建物坐落土地台南市北區1519－1 、1519－18地號土地
    ，有不動產買賣契約書為憑，原告訂約當日給付105 萬元，
    99年1 月15日給付尾款600 萬元，系爭房地並於99年1 月13
    日登記為原告所有，此有土地登記謄本及建物登記謄本為證
    。詎原告於系爭房地過戶後，發現系爭房地施工期間曾發生
    工安事故，造成工人意外死亡，亦即曾發生「非自然身故」
    情事，被告委託永慶不動產台南文元加盟店即源威不動仲介
    經紀有限公司出售時，竟在「（附表）標的物現況說明書」
    第24項「是否曾經發生“非自然身故”之情事」乙欄勾選「
    否」，隱瞞該房屋交易之重要資訊，致使原告不僅高價購買
    系爭房地，並斥鉅資裝潢，造成原告受有損害。
  (二)系爭房地發生工安意外死亡事件，是否構成物之瑕疵？
    1.劉漢志係因意外墜樓死亡，縱非當場死亡，惟墜樓地點係
      在原告購買之系爭房地基地，依我國社會常情，應屬「標
      的物現況說明書」第24欄之「非自然身故」，被告隱瞞上
      開重要交易資訊，違反「標的物現況說明書」之擔保責任
      ：
      (1)被告委託永慶不動產台南文元加盟店即源威不動仲介經
        紀有限公司出售時，自行填具「（附表）標的物現況說
        明書」據以說明委託出售標的物現況，第24欄「是否曾
        發生非自然身故之情事」，文字載明為『非自然身故』
        ，而非被告抗辯之『凶宅』。所謂『非自然身故』，依
        文義解釋，係指不含病死等自然死亡以外之死因，自殺
        、他殺及意外均應包含在內。
      (2)按「房屋是否因為曾因有人於此『發生兇殺或自殺致死
        之情事』而成為『凶宅』，不僅屬個人主觀面及心理層
        面之範疇，復因人、因時、因宗教信仰等不同而有異，
        亦可藉由時間經過、記憶淡忘或宗教儀式去除該不安心
        理。因此，在判斷一房屋是否為『凶宅』，應考量事件
        發生經過、事件經過時間長短等因素，並不以『發生凶
        殺或自殺致死』之『人』應死於屋內為必備要件」，此
        有台灣台北地方法院96年訴字第8434號民事判決參照）
        。另檢附彰化地方法院98年訴字第512 號判決、台灣高
        雄地方法院97年訴字第586 號判決，亦均有相同認定。
      (3)被告主張依新竹地方法院98年重訴字第154 號判決，發
        生工安意外事件並非「凶宅」，惟被告出售系爭房地之
        際既已向承買人即原告擔保系爭房地「並未發生“非自
        然身故”」情事，與上開案件所稱凶宅」不同，自不得
        比附援引。
      (4)被告主張原告知悉工安意外事故後，仍然增建，足認原
        告主觀上並未因墜樓意外造成心理上之不安云云，亦非
        事實。兩造於98年12月7 日訂約後，被告即將系爭房地
        交付原告，原告即著手裝修及增建，係於增建過程中工
        人經鄰居告知轉告原告始知悉系爭建物曾發生工安事故
        ，原告知悉後隨即停工，至與被告協調無效後，因恐增
        建未完成會致門戶洞開，致生竊盜案件，影響附近治安
        ，且亦因被告未曾告知工安事故，致原告購買系爭建物
        並斥資增建、裝修系爭建物，如被告於訂約前據實告知
        該重要交易資訊，即會影響原告購買意願、價格。被告
        辯稱原告知悉後仍著手增建、裝修系爭房屋，主張意外
        墜樓事件，對原告心理並無影響云云，確與事實不符。
        況系爭房地發生非自然身故」事件，客觀上足以影響將
        來交易價格，自屬物之瑕疵。
      (5)證人李伊臻即承辦不動產說明書之仲介人員雖證稱：「
        （問：在教育訓練時就第二十四項非自然身故事如何向
        你們說明？）非自然身故就是兇殺、自殺、他殺，在現
        場死亡都算是非自然身故」、「（問：工安事件是否屬
        於非自然身故？）工安事件教育訓練跟我們說不是」等
        語，係證人個人意見，無法律上之效力，況依消費者保
        護法第11條第2 項規定「定型化契約條款如有疑義時，
        應為有利消費者之解釋」，以一般人對於上開不動產說
        明書第24項「非自然身故」，文義解釋均會認為除自然
        病故以外之死亡原因，當然包括意外死亡，證人李伊臻
        證詞不足作為解釋契約之依據。
    2.按物之出賣人對於買受人，應擔保其物移轉於買受人時無
      滅失或武少其價值之瑕疵、出賣人應擔保其物於危險移轉
      時，具有其保證之品質，民法第354 條第1 項前段、第35
      4 條第2 項分別定有明文。又所謂物之瑕疵係指存在於物
      之缺點而言，凡依通常交易觀念，或依當事人之決定，認
      為物應具備之價值、效用或品質而不具備者，即為物有瑕
      疵，且不以物質上應具備者為限（最高法院73年台上字第
      1173號判例參照），且出賣人應負上開瑕疵擔保責任係法
      定無過失責任，無論出賣人是否有過失，均應對買受人負
      責，此觀最高法院87年台上字第2907號判例亦謂「物之瑕
      疵擔保責任係為保障交易安全，若買受人知其瑕疵即不為
      購買或僅願出較低價格購買，即應認有瑕疵，以免買受人
      受不測之損害。至出賣人有無過失，則在所不問」甚明。
      又存有非自然身故因素之房地，無論自心理層面或市場接
      受度而言，均屬一般社會大眾有心理認知禁忌，而較無意
      願購買之房地，且其價格及周遭為具備該因素之房地相較
      ，亦有顯著低落情事，故依估價學理適合性原則而言，非
      自然身故之情事，將對不動產之個別條件產生負面影響，
      造成經濟性之價值減損，進而影響市場價格，應屬物之瑕
      疵。
    3.被告安泰開發建設有限公司之法定代理人翁儷文於95年4
      月10日因工地意外死亡事件與劉漢志之繼承人成立調解，
      顯然知悉系爭房地曾需生工安意外之情事，卻於「（附表
      ）標的物現況說明書」第24就「是否曾發生“非自然身故
      ”之情事」之詢問事項答覆欄中勾「無」，顯然蓄意隱瞞
      應告知事項，此屬房屋交易之重要資訊，並影響承買人之
      意願及系爭房地之交易價格甚鉅，應屬物之瑕疵。
  (三)原告請求減少價金，有無理由？
    1.買賣因物有瑕疵，而出賣人應負擔保責任者，買受人得請
      求減少價金；無法律上原因而受利益，致他人受損害者，
      應返還其利益。雖有法律上之原因，而其後已不存在者，
      亦同，民法第359 條前段、第179 條復有明文。又所謂無
      法律上原因而受利益，說受損害人給付情形而言，對給付
      原因之欠缺，目的之不能達到，亦屬給付因欠缺型態之一
      種，即給付原因初固有效存在，然因其他障礙不能達到目
      的者亦是。
    2.系爭房地於興建期間發生工人意外死亡之工安事故，此屬
      房屋交易重要資訊，被告於交易當時蓄意隱瞞，該「非自
      然身故」因素，無論自心理層面或市場接受度而言，均屬
      一般社會大眾有心理認知禁忌，而較無意願購買之房地，
      且其價格及周遭為具備該因素之房地相較，亦有顯著低落
      情事，並影響系爭房地之交易價格甚鉅，應屬物之瑕疵。
      原告得依民法第359 條規定請求減少價金，以工安事故發
      生時點距離交易時間甚近，系爭房地為無人居住過之新屋
      ，習俗上更有忌諱，爰以系爭房地價金二成計算減損價值
      ，即141 萬元（7,050,00020％＝1,410,000）為原告請
      求減少之價金。
  (四)並聲明：
    1.被告應共同給付原告1,410,000 元及自起訴狀繕本送達翌
      日起至清償之日止，按年息百分之五計算之利息。
    2.訴訟費用由被告共同負擔。
    3.原告願供擔保請准宣告假執行。
二、被告則以：
  (一)系爭建物並非「凶宅」，且關於標的物現況說明書「非自然
    身故」之語意，應係指在標的物內非自然身故之情形，不包
    含意外墜樓非當場死亡者，被告並無瑕疵擔保責任：
    1.「在判斷一房屋是否為「凶宅」，除應具僅「發生兇殺或
      自殺致死」之「人」應死於屋內外，並應考量案發事情大
      小、案件經過時間長短等因素，並非以「曾發生兇殺或自
      殺致死之情事」之房屋，一概均認係「凶宅」而構成物之
      瑕疵，否則將影響房市交易之公平性、安全性及發展性。
      …被害人黃清修係因傷勢過重於醫院不治死亡，並非死於
      系爭房屋內，尚與「凶宅」要件不合。」台灣台北地方法
      院96年度訴字第2417號民事判決參照。經查，劉漢志係於
      95年3 月14日下午17點10分於台南市○○路317 巷55號旁
      工地發生墜樓意外，並非於原告所有之系爭建物內發發生
      意外；且劉漢志係於95年3 月15日凌晨0 點5 分不幸於醫
      院過世，並不符於死者應於系爭建物內死亡之凶宅要件。
    2.因凶宅對人身心之影響，究非經科學驗證，恐仍屬迷信之
      範疇，故其範圍不宜過廣。如依原告主張，將意外墜樓致
      死之工安事件，全數納入凶宅之範疇，則建商若於興建大
      樓期間，有工人不幸墜樓死於中庭，豈不認整棟大樓均成
      為凶宅？如此定義實牽連過廣，而於不動產買賣實務斯不
      採。此有內政部不動產委託銷售契約書範本附件一不動產
      標的現況說明書第11點未將意外死亡列入可稽。
    3.又「原告主張意外死亡亦屬凶宅等語，係提出不動產標的
      現況說明書3 份為證，而上開不動產標的現狀說明書3 份
      固將兇殺、自殺及其他非自然身故之情事均列入所謂凶宅
      ，惟該3 份說明書係信義房屋、東森房屋等房屋仲介業者
      所使用之定型化契約範本，而凶宅定義因人而異，已如上
      述，自難僅憑上揭私人仲介業者之說明書，即認意外死亡
      亦屬一般觀念之凶宅。」台灣台北地方法院96年度訴字第
      2417號民事判決參照。亦即意外墜樓不應將此列入凶宅範
      疇。
    4.縱認意外墜樓得列入凶宅之範疇，亦以死於建物內為必要
      ：
      (1)如兇殺案尚以被害人死於屋內為必要，依舉重明輕之法
        則，意外死亡亦以死於建物內為必要。
      (2)至於原告所引台北地院96年訴字第8434號乃是限以自殺
        為原因的墜樓死亡為特例，不應作為通案；故該案所謂
        自殺之人，不以死於屋內為必要云云，與本案乃意外墜
        樓不同，不能比附援引。且上開判決理由「因此，在判
        斷一房屋是否為「凶宅」，應考量事件發生經過、事件
        經過時間長短等因素，並不以「發生兇殺或自殺殺死」
        之「人」應死於屋內為必備要件」所指不以應死於屋內
        為必備要件，指的是故意致死，與本件墜樓死亡為工安
        意外死亡不同。
    5.再按「查本部訂頒之不動產說明書應記載事項，尚無應記
      載「凶宅」事宜，且「凶宅」非為法律名詞。惟按本部92
      年6月間公告修正之「不動產委託銷售契約書範本」附件
      一「不動產標的現況說明書」項次11內容，「本建築改良
      物（專有部分）於賣方產權是否曾發生兇殺或自殺致死之
      情事」，係指賣方產權持有期間，於其建築改良物之專有
      部分（包括主建物及附屬建物），曾發生兇殺或自殺而死
      亡（不包括自然死亡）之事實（即陳屍於專有部分），及
      在專有部分有求死行為致死（如從該專有部分跳樓）；但
      不包括在專有部分遭砍殺而陳屍他處之行為（即未陳屍於
      專有部分）。另「不動產標的現況說明書」未納入「不動
      產委託銷售定型化契約應記載及不得記載事項」，尚無強
      制性，一併敘明。」有中華民國不動產仲介經紀商業同業
      公會全國聯合會函文轉知各縣市不動產仲介經紀商業同業
      公會關於內政部97年7月24日內授中辦地字第0970048190
      號函釋「凶宅」之認定標準及資料如何查詢一案，以便明
      示於不動產說明書內，減少消費者紛爭之網路查詢資料可
      參。茲因內政部為不動產仲介經紀之主管機關，故上開內
      政部函釋自為各不動產仲介經紀人就不動產說明書內，關
      於不動產是否曾發生非自然身故之情事而為凶宅，所具之
      主、客觀之認知標準。依上開內政部函釋可知，就非自然
      身故之情事而為凶宅應係指(1)賣方產權持有期間，(2)於建
      築改良物之專有部分（包括主建物及附屬建物），曾發生
      凶殺或自殺而死亡之事實（即陳屍於專有部分），(3)在專
      有部分有求死行為致死（如從該專有部分跳樓）。故並不
      包括自然死亡、非求死行為致死、工安意外及在專有部分
      遭砍殺而陳屍他處（即該處未發生死亡結果）之行為。
    6.查系爭房地雖曾於施工期間發生工人劉漢志自鷹架墜落之
      意外，然於系爭房地並未發生死亡之結果，該墜樓意外亦
      非類如凶殺案、自殺、他殺等之非自然身故之情事，則無
      論就前開就凶宅之客觀判斷標準，抑或被告主觀之認知，
      該墜樓意外均非屬「（附表）標的物現況說明書」所載「
      是否曾經發生“非自然身故”之情事（如凶殺案、自殺、
      他殺等）」。又本件不動產經紀公司永慶不動產台南文元
      加盟店之員工於系爭「（附表）標的物現況說明書」填寫
      過程中，就「是否曾經發生“非自然身故”之情事（如凶
      殺案、自殺、他殺等）」向被告之說明時，亦係以上開內
      政部函釋資料為據向被告說明，蓋仲介業應均有工安意外
      且非死於現場之事件非屬凶宅之認知，故當然不會特別就
      此部分對被告說明。
  (二)原證三（永慶不動產台南文元加盟店，源威不動產仲介經紀
    有限公司，海安麗堡雙車墅Ｉ不動產說明書）並非兩造契約
    內容：
    1.原證三乃被告與仲介所訂契約，非兩造所訂契約，故原告
      不應以原證三契約現況說明表主張意外墜樓亦屬凶宅之範
      疇。
    2.縱認原告可引用原證三之契約，則所謂非自然身故作為凶
      殺、他殺、自殺等為「故意致死」行為之例示：
      原證三契約的文字顯係例示的寫法，亦即將非自然身故限
      於兇殺、他殺、自殺等「故意致死」之情形。可見並不包
      含意外死亡之「非故意」致死之行為。再者，原證三之證
      物標的物現況說明書「是否曾經發生“非自然身故”之情
      事（如兇殺案、自殺、他殺等）」指的是在標的物所在地
      發生有人死亡，而死亡是兇殺、自殺、他殺等故意致死的
      情況，而本件劉漢志死亡地點係在劉漢志家中，與原證三
       契約所指情形顯然不同。
  (三)原告雖又主張本案應減價20％云云，惟未舉證何以要減價20
    ％之理由，亦非可採：
    1.意外墜樓，對於建物之交易價值當不生影響：
      (1)由內政部不動產委託銷售契約書範本附件一不動產標的
        現況說明書第11點僅就「凶殺或自殺致死」列入應說明
        事項可知，若非凶宅（即發生兇殺或自殺致死之建物）
        ，而僅發生意外墜樓之事故者，對於建物價值應不生影
        響。否則，內政部應會將意外墜樓之情形列入出賣人應
        說明之事項。
      (2)其次，對於不動產標的現況說明書第11點，內政部97年
        7 月24日內授中辦地字第0970048190號函說明二亦載明
        係指：「於建築改良物之專有部分（包括主建物及附屬
        建物），曾發生凶殺或自殺而死亡之事實（即陳屍於專
        有部分），在專有部分有求死行為致死（如從該專有部
        分跳樓）。」因此，除在建物專有部分跳樓之求死行為
        外，均以在建物專有部分死亡為必要。而原告99年11月
        23日爭點整理狀所舉附件一判決係從屋內跳樓自殺、附
        件二判決係在屋內被殺害身亡、附件三判決係在房屋陽
        台跳樓自殺，並未跳脫前揭內政部函示對於凶宅之認定
        。因此，本案並無在系爭建物求死，亦無在系爭建物專
        有部分內死亡之情形，自非凶宅，當無影響交易價值之
        情形。
    2.原告於知悉有工安意外情事之後，並無任何停止裝潢行為
      ，甚且將原屬於室外空間之墜樓地點，增建成為室內空間
      ，顯見原告對系爭建物並無嫌惡性：
      (1)按物之出賣人對於買受人，應擔保其物依第373 條之規
        定危險移轉於買受人時無滅失或減少其價值之瑕疵，亦
        無滅失或減少其通常效用或契約預定效用之瑕疵，民法
        第354 條第1 項固定有明文。所謂物之瑕疵係指存在於
        物之缺點而言。凡依通常交易觀念，或依當事人之決定
        ，認為物應具備之價值、效用或品質而不具備者，即為
        物有瑕疵，且不以物質上應具備者為限（最高法院73年
        台上第1173號判例意旨參照）。是物是否具有瑕疵，應
        以一般交易觀念上是否屬於物之瑕疵認定之。又房屋於
        興建過程中，是否發生工安意外而成為「凶宅」，僅屬
        於個人主觀面及心理面之範疇，因人、因時、因宗教信
        仰等不同而有異，亦可藉由時間經過、記憶淡忘或宗教
        儀式去除該不安之心理，在一般交易觀念上，顯難認將
        導致物之價值、效用或品質不具備，自非謂物之瑕疵。
      (2)原告對系爭建物是否有嫌惡性，固屬其主觀威受，惟仍
        應以外顯之客觀事實證明之。經查，從證人李伊臻證稱
        ：「（問：原告有跟你反應過工安事故嗎？）答：是在
        交屋之後才反應的，交屋後約一、兩個禮拜反應的。（
        問：交屋的時間是何時？）答：1 月19日。」及「我們
        要等到交屋時才會交付鑰匙，交尾款才會交屋。」「（
        問：1 月19日交屋時，是否是我把鑰匙交給你後，你們
        再把鑰匙交給買方？）答：對。（問：所以在這之前原
        告尚未增建及裝滿？）答：對。」 (鈞院99年11月25日
        筆錄第3、6-9頁）等語可知，系爭房屋係於99年1 月19
        日交屋，原告於同年2月2日即透過仲介永慶房屋告知謂
        伊知悉工安意外情事，則於短短14天內，原告殆無可能
        即委託工程行裝潢及增建完畢，即原告委託工程行裝潢
        及增建完畢之時間，分係於其知悉有工安意外情事之後
        ，則原告於知悉有工安意外情事之後，並無任何停止裝
        潢行為，甚且將原屬於室外空間之墜樓地點，增建成為
        室內空間，足證就原告個人主觀面及心理面之範疇而言
        ，該墜樓意外並未對其造成心理上之不安，在一般交易
        觀念上，顯難認該工安意外將導致系爭房地之價值之減
        損，原告主張瑕疵擔保責任請求減少價金，顯無理由。
      (3)原告主張被告於98年12月17日訂約後即將系爭房屋交付
        云云顯非事實：
      因交付尾款後才會進行交屋乃房地買賣契約之慣例，此
        亦有證人李伊臻之證詞可稽。詎原告竟稱被告於兩造於
        98年12月17日簽約時即將系爭建物交付予伊裝潢、增建
        云云，顯然是為掩飾墜樓意外並未造成其心理嫌惡之事
        實，實乃欲蓋彌彰。
      又因交尾款後才交屋，乃房地買賣慣例，故證人李伊臻
        自可確信在99年1 月19日交屋前原告尚未增建及裝潢（
        鈞院99年11月25日筆錄第9 頁），至於從99年1 月19日
        交屋後至2 月2 日反應工安之時，因已完成交屋，原告
        已可進行增建、裝修，伊於2 月2 日此時並未至系爭房
        地，自無從知悉（鈞院99年11月25日筆錄第3 頁）。故
        原告指摘證人：「證人本來說他沒有到現場，所以不清
        楚有無增建或裝潢，但最後卻說協調當時還沒有進行增
        建和裝潢，前後矛盾」云云 (鈞院99年11月25日筆錄第
        9 頁），顯與卷證筆錄不合。
      再者，證人李伊臻已證稱：「地磚部分的協調是在交屋
        前，該交屋前之協調是因為"被告"的磁磚沒有做好。」
        （鈞院99年11月25日筆錄第7、8頁），因依房地買賣慣
        例，賣方本會在"交屋前"會同買方驗收房屋，並就驗收
        瑕疵進行修補後，交付尾款，完成交屋；故不能以原告
        曾進屋表示要修補被告施作之地磚，即謂兩造已完成交
        屋。因此，原告表示原告曾要求被告修復地磚即代表兩
        造已完成交屋云云（鈞院99年11月25日筆錄第9 頁），
        實屬無稽。
    3.原告因議價能力極強，其購買系爭建物已低於市價，縱再
      轉手，亦未受損：
      (1)系爭建物附近之台南市○○路○段341 號47號、45號、
        43號、41號、39號、37號建物及其基地，於97年11月4
        日拍定價格各為720 萬元、705 萬元、711 萬元、770
        萬元、744 萬元、736 萬元。其中47號經拍定人轉手賣
        出後，從該建物最高限額抵押權所擔保債權總金額1020
        萬元可知，其貸款金額為850 萬元（一般設定金額為貸
        款金額之1.2 倍，850 萬元l.2＝1020 萬，故其買賣
        金額應為1000萬元 (房屋貸款成數當時為8成5，1000萬
        85％＝850 萬）。
      (2)再者，98年8 月31日被告出賣另一間台南市○○路317
        巷59弄2 號之建物（房地之交易時點與系爭房地同為
        98年下半年；地段與系爭土地同為北安段，門牌號碼
        與系爭建物之台南市○區○○路317 巷59弄1 號僅差1
        號（即同巷弄2 號）；建物面積合計同為202.99平方
        公尺；僅其基地面積96.77 平方公尺小於系爭建物基
        地之99.89 平方公尺。惟查，該建物基地小於系爭房地
        ，其售價743 萬元卻遠高於系爭房地之705 萬元。
      (3)足見因原告因議價能力極強，其購買系爭建物已低於市
        價縱再轉手，亦不會受損。故原告主張其購買系爭房屋
        受有損害云云，並非事實。
    4.況本件為工安意外，且未有死於系爭房地之情形，其對房
      地交易價值縱有減損，亦應低於自殺之情形：
      蓋縱依所附台北地方法院96年度訴字第8434號民事判決，
      就跳樓自殺之凶宅系判決減價15％；而系爭房地並非凶宅
      ，工安意外對交易價值縱有減損，亦應遠低於自殺之凶宅
      ，故原告主張應減價20％云云，顯不可採。
  (四)並聲明：1.原告之訴駁回；2.訴訟費用由原告負擔。
三、兩造不爭執事項：
  (一)原告於98年12月17日，以總價705 萬元向被告安泰開發建設
    有限公司購買門牌號碼台南市○區○○路317 巷59弄1 號建
    物，及向被告翁儷文、郭淑雅購買建物座落土地台南市北區
    1519－12號土地，向被告翁儷文購買建物座落土地台南市北
    區1519－1、1519－18 地號土地。
  (二)原告於訂約當日給付105 萬元，99年1 月15日給付尾款600
    萬元，系爭房地並於99年1月13日登記為原告所有。
  (三)劉漢志於95年3 月14日下午5 時15分在臺南市○○路317 巷
    59弄1 號建築工地施工，自3 樓鷹架墜樓，墜樓地點為系爭
    房地之基地，並非當場死亡。
四、兩造爭執事項：
  (一)系爭房地發生工安意外死亡事件而未告知，是否構成物之瑕
    疵擔保責任？
  (二)原告請求減少價金百分之二十，有無理由？
五、本院之判斷：
    原告並未主張系爭房屋為凶宅，而係主張系爭房地發生工安
    意外死亡事件被告明知卻未告知，構成物之瑕疵擔保責任，
    是本件之爭執點乃在：(一)系爭房地發生工安意外死亡事件而
    未告知，是否構成物之瑕疵擔保責任？(二)原告請求減少價金
    百分之二十，有無理由？茲分述如下：
（一）系爭房地發生工安意外死亡事件而未告知，是否構成物之
      瑕疵擔保責任？
    1.按物之出賣人對於買受人，應擔保其物移轉於買受人時無
      滅失或減少其價值之瑕疵、出賣人應擔保其物於危險移轉
      時，具有其保證之品質，民法第354 條第1 項前段、第35
      4 條第2 項分別定有明文。又所謂物之瑕疵係指存在於物
      之缺點而言，凡依通常交易觀念，或依當事人之決定，認
      為物應具備之價值、效用或品質而不具備者，即為物有瑕
      疵，且不以物質上應具備者為限（最高法院73年台上字第
      1173號判例參照），且出賣人應負上開瑕疵擔保責任係法
      定無過失責任，無論出賣人是否有過失，均應對買受人負
      責，此觀最高法院87年台上字第2907號判例亦謂「物之瑕
      疵擔保責任係為保障交易安全，若買受人知其瑕疵即不為
      購買或僅願出較低價格購買，即應認有瑕疵，以免買受人
      受不測之損害。至出賣人有無過失，則在所不問」甚明。
      又存有非自然身故因素之房地，無論自心理層面或市場接
      受度而言，均屬一般社會大眾有心理認知禁忌，而較無意
      願購買之房地，且其價格及周遭為具備該因素之房地相較
      ，亦有顯著低落情事，故依估價學理適合性原則而言，非
      自然身故之情事，將對不動產之個別條件產生負面影響，
      造成經濟性之價值減損，進而影響市場價格，應屬物之瑕
      疵。系爭房屋是否曾發生有人工安意外身亡之非自然身故
      情事，乃屬房屋交易之重要資訊，並影響系爭房地之交易
      價值甚鉅，應認係屬交易上之重大瑕疵，雖系爭房屋死亡
      地點並非在屋內，惟判斷房屋是否會造成經濟性之價值減
      損，進而影響市場價格，並不以致死之人是否死於屋內為
      必備要件，是原告主張其為物之瑕疵，自屬可採。
    2.被告委託永慶不動產台南文元加盟店即源威不動仲介經
      紀有限公司出售時，自行填具「（附表）標的物現況說
      明書」據以說明委託出售標的物現況，第24欄「是否曾發
      生非自然身故之情事」，文字載明為『非自然身故』，而
      非被告抗辯之『凶宅』。所謂『非自然身故』，依文義解
      釋，係指不含病死等自然死亡以外之死因，自殺、他殺及
      意外均應包含在內。經查，本件劉漢志係因意外墜樓死亡
      ，並非當場死亡，惟墜樓地點係在原告購買之系爭房地基
      地，依我國社會常情，應屬「標的物現況說明書」第24欄
      之「非自然身故」，被告隱瞞上開重要交易資訊，違反「
      標的物現況說明書」之擔保責任。
    3.原告並未主張系爭房屋為凶宅，乃爭執被告明知有工安意
      外死亡，卻隱瞞未告知，被告雖以依新竹地方法院98年重
      訴字第154號判決，發生工安意外事件並非「凶宅」抗辯
      ，惟被告出售系爭房地之際既已向承買人即原告擔保系爭
      房地「並未發生“非自然身故”」情事，與上開新竹地院
      判決兩造所爭執「凶宅」不同，自不得比附援引。
    4.被告主張原告知悉工安意外事故後，仍然增建，足認原告
      主觀上並未因墜樓意外造成心理上之不安云云。經查，不
      論原告購買系爭建物後有無斥資增建、裝修系爭建物，本
      件爭執點乃在被告於訂約前有無據實告知該重要交易資訊
      ，該資訊是否會影響原告購買意願及價格。被告辯稱原告
      知悉後仍著手增建、裝修系爭房屋，主張意外墜樓事件，
      對原告心理並無影響云云，與本件爭執點無涉。況系爭房
      地發生「非自然身故」事件，客觀上足以影響將來交易價
      格，自屬物之瑕疵。
    5.證人李伊臻即承辦不動產說明書之仲介人員雖證稱：「（
      問：在教育訓練時就第二十四項非自然身故事如何向你們
      說明？）非自然身故就是兇殺、自殺、他殺，在現場死亡
      都算是非自然身故」、「（問：工安事件是否屬於非自然
      身故？）工安事件教育訓練跟我們說不是」等語，惟查，
      該教育訓練乃被告內部之課程，屬私人間意見之陳述，自
      不得淩駕於法律之上，證人所述自屬其個人意見，無法律
      上之效力，況依消費者保護法第11條第2項規定「定型化
      契約條款如有疑義時，應為有利消費者之解釋」，依一般
      通說對於上開不動產說明書第24項「非自然身故」，文義
      解釋係除自然病故以外之死亡原因，當然包括意外死亡，
      證人李伊臻證詞顯不足作為解釋契約之依據。
    6.被告安泰開發建設有限公司之法定代理人翁儷文於95年4
      月10日因工地意外死亡事件與劉漢志之繼承人成立調解，
      顯然知悉系爭房地曾需生工安意外之情事，卻於「（附表
      ）標的物現況說明書」第24項就「是否曾發生“非自然身
      故”之情事」之詢問事項答覆欄中勾「無」，顯然蓄意隱
      瞞應告知事項，此屬房屋交易之重要資訊，並影響承買人
      之意願及系爭房地之交易價格甚鉅，該事故，雖不致對於
      房屋造成物理性之損傷或房屋之通常效用降低，惟依我國
      社會民情，一般大眾對於此類非自然身故事件，多存有嫌
      惡畏懼之心理，對居住於其內之住戶而言，除會對居住品
      質心生疑慮，且會在心理層面上造成相當之負面影響，亦
      造成系爭房屋之市場交易價格減損，原告主張應屬物之瑕
      疵，被告應負物之瑕疵擔保責任，要屬有據。
（二）原告以系爭房地有瑕疵，依民法第359條規定請求減少買
      賣價金，是否有理由？
    1.按買賣因物有瑕疵，而出賣人應負擔保之責者，買受人得
      請求減少其價金，民法第359條前段定有明文。又買受人
      請求減少之價金數額，應依同品質物品之市場價值與瑕疵
      物品之買賣價金並其減少後之實際價格相比較，以為計算
      之基準，倘買賣當時之價金與市價相當或高於市價時，應
      以市價扣除瑕疵物品之實際價值，為買受人所得主張減損
      價值損失之數額；倘買賣價金較市價為低時，不問出賣人
      是否有將瑕疵物品減損之價值扣除之意，應以買賣價金扣
      除實際價值以為計算其減少之價值損失數額。經查，系爭
      房屋於兩造簽約前發生有工安意外墮樓身亡之非自然身故
      情事，此屬房屋交易之重要資訊，並影響系爭房地之交易
      價值甚鉅，應認確有減少房地價值之瑕疵，前已認定，被
      告應負之瑕疵擔保責任係法定無過失責任，無論是否向原
      告保證系爭房屋未曾發生過非自然身故事件，均不能免責
      ，是原告主張減少價金，自為有理由。
    2.本件原告以工安事故發生及購買時，系爭房地為無人居住
      過之新屋，習俗上更有忌諱，主張以系爭房地價金二成計
      算減損價值，即141萬元（7,050,00020％＝1,410,000
      ）為原告請求減少之價金。惟查，本件兩造均同意不送鑑
      定，被告提供系爭房地鄰近且使用型態相同之案例作為比
      較標的，經本院將比較標的就價格、日期、個別因素及區
      域因素等影響價格之條件，推估系爭房地，另考量系爭房
      地發生非自然身故情事，將影響經濟價值減損、原有合理
      市場價格、市場上被接受程度、承買價格支付意願高低及
      市場交易習慣等因素，本院審酌系爭房地之瑕疵程度為工
      安意外死亡之非自然身故事件，在房地產交易市場實務中
      ，確會影響一般人購買意願，亦造成其市場接受程度較低
      及交易價格減損等一切情狀，但與一般自殺身故尚有不同
      ，認推估系爭房地於本件工安意外「非自然身故」之情事
      下，其特定價格較正常價格減損5％，尚稱適當。復參酌
      被告所提供之資料稱：(1)系爭建物附近之台南市○○路○
      段341號47號、45號、43號、41號、39號、37號建物及其
      基地，於97年11月4日拍定價格各為720萬元、705萬元、
      711萬元、770萬元、744萬元、736萬元。其中47號經拍定
      人轉手賣出後，從該建物最高限額抵押權所擔保債權總金
      額1020萬元可知，其貸款金額為850萬元（一般設定金額
      為貸款金額之1.2倍，850萬元l.2＝1020萬，故其買賣
      金額應為1000萬元(房屋貸款成數當時為8成5，1000萬
      85％＝850萬）。(2)98年8月31日被告出賣另一間台南市○
      ○路317巷59弄2號之建物（房地之交易時點與系爭房地
      同為98年下半年；地段與系爭土地同為北安段，門牌號
      碼與系爭建物之台南市○區○○路317巷59弄1號僅差1 號
      （即同巷弄2號）；建物面積合計同為202.99平方公尺
      ；僅其基地面積96.77平方公尺小於系爭建物基地之99.
      89平方公尺，惟該建物基地小於系爭房地，其售價743萬
      元卻遠高於系爭房地之705萬元等語。並抗辯：原告因議
      價能力極強，其購買系爭建物已低於市價，縱再轉手，亦
      未受損等語，本院認所提供之資料，因地點、面積、方位
      、時間等因素雖未能完全顯示當時之價格，然已可相當做
      為本院判斷之依據，是原告當時所購買之價格與相鄰地類
      似之地段之價格相比較，原告系爭房地之買賣總價應未高
      於市價，是應再扣除系爭房地之實際價值1%，其特定價格
      較正常價格減損4％，尚稱公允，即28萬2000元（計算式
      ：0000000×4%=28200 0）為原告所得主張減少之價金。
      故原告依物之瑕疵擔保請求權之規定，請求被告減少28萬
      2000元為有理由，應予准許，逾此部分之請求，尚屬無據
      ，應予駁回。
六、綜上所述，原告依物之瑕疵擔保請求權之規定請求減少系爭
    房地之買賣價金282,000元，及自起訴狀繕本送達之翌日（
    即99年6月9日）（本院卷第12頁）起至清償日止，按年息5
    ％計算之利息，為有理由，應予准許，逾此部分之請求，為
    無理由，應予駁回。
七、本件所命被告給付之金額未逾50萬元，爰依民事訴訟法第
    389條第1項第5款規定，依職權宣告假執行，至原告敗訴部
    分，其假執行之聲請即失所附麗，爰併予駁回。
八、本件事證已臻明確，兩造其餘攻擊防禦方法及舉證，經核與
    判決結果均無影響，爰不另一一論述，附此敘明。
九、末按法院為終局判決時，應依職權為訴訟費用之裁判；各當
    事人一部勝訴，一部敗訴者，由法院酌量情形，命兩造以比
    例分擔或命一造負擔訴訟費用，民事訴訟法第87條第1項、
    第79條分別定有明文。經查：本件應徵之第一審裁判費為
    15355元，此有卷附之裁判費審核單可稽（見本院卷第3頁）
    ，本院審酌原告為一部勝訴之情形，就訴訟費用之負擔，依
    其勝敗訴之大略比例，爰依前揭規定，確定如主文第3項所
    示，附此敘明。
十、據上論結，本件原告之訴為一部有理由，一部無理由，依民
    事訴訟法第385條第1項前段、第79條、第389條第1項第5款
    ，判決如主文。
中    華    民    國    99    年    12    月    31    日
                民事第一庭法  官  侯明正
以上正本係照原本作成。
如對本判決上訴，須於判決送達後20日內向本院提出上訴狀。如
委任律師提起上訴者，應一併繳納上訴審裁判費。
中    華    民    國    99    年    12    月    31    日
                                書記官  程欣怡

司法院資訊處製作；財團法人民間司法改革基金會備份。
